【裁判字號】    90,判,645
【裁判日期】    900420
【裁判案由】    私運貨物進口
【裁判全文】
最  高  行  政  法  院  判  決                      九十年度判字第六四五號
    原      告  甲○○
    被      告  財政部高雄關稅局
    代  表  人  鍾火成
右當事人間因私運貨物進口事件，原告不服財政部中華民國八十八年二十二台財訴第
000000000號再訴願決定，提起行政訴訟。本院判決如左：
    主  文
原告之訴駁回。
訴訟費用由原告負擔。
    事  實
緣原告係順祥號漁船船長，民國八十六年十月十六日內政部警政署保安警察第三總隊
（下稱保三總隊）人員據報會同海岸巡防司令部人員，在國道新營收費站北向處，自
洪賜參駕駛之ＪＯ—一○八號貨車上查獲「順祥號」漁船載運進口之扁魚干二、六六
○公斤。嗣涉案扁魚干經財政部關稅總局大陸物品鑑定委員會（大陸物品鑑定委員會
）鑑定係大陸物品，被告因認原告以其管領之「順祥號」漁船私運貨物進口，且涉案
扁魚干交由「順祥號」漁船所屬順祥漁業公司人員黃志賢切結保管後，已販售流入市
面，無法追扣，乃依海關緝私條例第三十六條第一項、第四十四條之規定，科處原告
貨價二倍之罰鍰計新台幣（下同）五三五、九○○元，併追徵所漏進口稅一一三、八
七八元，推廣貿易服務費一一三元，營業稅一九、○九一元。原告不服，聲明異議，
未獲變更，一再訴願，遞遭決定駁回，遂提起行政訴訟。茲摘敘兩造訴辯意旨如次：
原告起訴意旨略謂：原告接受保三總隊人員傳訊時，供認系爭扁魚干是「順祥號」漁
船於東沙島海域作業時所捕獲，於船上烘乾後加以整箱包裝，並否認是從大陸接運返
台。但系爭物品送經大陸物品鑑定委員會（按此鑑定機構組織鬆散、成效未彰，八十
七年間遭解散）鑑定係「大陸物品」，被告即以該鑑定報告作為唯一證據，認定原告
犯有走私大陸物品進口之行為，論處貨價二倍罰鍰並追徵所漏進口稅捐。原告於臺灣
高雄地方法院（下稱高雄地院）八十七年度訴字第二五八○號刑事判決後，始知鑑定
報告之內容，係以扣案小魚乾加工物及包裝紙箱品質不佳與大陸物品相似，為認定上
開漁貨係屬大陸物品之理由。按鑑定報告必須敘述鑑定經過，自然須說明實施鑑定所
用之方法，以表示產生鑑定結果意見依據，並可供稽考鑑定結果意見是否正確。本件
鑑定報告所謂「加工物及包裝紙箱之品質不佳即為大陸物品」之推論，顯係鑑定者就
其生活經驗所為主觀之推測，而與經過科學鑑識所為客觀之推理有別，原告認為此項
鑑定報告具有重大瑕疵，不足作為不利原告之唯一證據。最高法院四十年台上第七一
號判例：「鑑定人之鑑定，雖足為證據資料之一種，但鑑定報告顯有疑義時，審理事
實之法院，仍應調查其他必要之證據，以資認定，不得專憑不實不盡之鑑定報告作為
判決之唯一證據」。本件相關刑事案件審理經過，除質疑上開鑑定報告外，更須調查
其他證據，始能作成正確判斷之裁判，再傳訊證人即查獲員警謝榮固、翁一郎、周和
儀到庭證述，系爭漁貨運入高速公路後，始行查獲，並非在海上直接查獲原告與大陸
漁民交易甚明。證人周和儀並證稱：上開漁貨其外為長方型土黃色瓦楞紙箱，內包以
白色不透明塑膠袋，均未以任何字體等語。是扣案之漁貨亦未有任何足以明確認定係
大陸物品，如簡體字之表徵。並再向行政院農業委員會漁業署函詢之結果，「順祥號
」漁船於八十七年六月七日經核准兼營焚寄網漁業，該船於核准前曾經高雄市漁業處
查核，確有堪用之烘乾設備，此有該署八十七年十二月二十一日（八七）漁二字第八
七一○四四三一號函及所附漁船生命史重點管理資訊報表一份在卷可查，此亦核與卷
附該「順祥號」漁船照片上所示之烘乾機具相符。再者，系爭漁貨為「小靈舌魚」（
俗名），在魚類分類上，側泳目（Pleuronec tiformes）之魚類，俗稱比目魚，內含
三亞目六科，其中左科（Cynoglossidae）內有多種魚類之俗名稱之為龍舌魚或牛舌
魚，此科魚類在東海、南海及臺灣海峽均有分布，此有臺灣省水產試驗所八十八年一
月十一日水生字第○○七五號函一紙在卷可查。依照上述各種調查資料，該相關刑事
判決認定系爭魚乾係「順祥號」漁船在東沙海域作業捕獲後，在船上曬乾、烘培而製
成，應非大陸物品。本件大陸物品鑑定委員會鑑定報告內容，明顯存有主觀上偏頗心
態，所作成臆斷推論，其正確性、合理是上均有疑義，應不足為論斷原告犯有走私行
為之唯一依據。原處分及一再訴願決定均未查明事實真相，顯有違誤，請將再訴願決
定、訴願決定及原處分撤銷，以保原告之合法權益等語。
被告答辯意旨略謂：按行政罰與刑事罰，性質不同，各有其領域，構成要件各別，原
可各自認定事實，行政法院七十五年判字第三○九號、四十二年第十六號及四十四年
第四十八號著有判例可資參照。本件原告刑事部分雖經高雄地院判決無罪，惟依上述
判例意旨，被告仍可依證據自行認定之。次按「大陸地區物品之鑑定，由財政部關稅
總局會同有關機關辦理」，為行為時「臺灣地區與大陸地區人民關係條例施行細則」
第三十三條第三項所明定。故財政部關稅總局（下稱關總）為該條例明定全國唯一鑑
定大陸物品之法定專責機構，該局台總局鑑字第八六一○九○○幾號函所決議涉案物
品為大陸物品之鑑定，其鑑定具有法律效力，參酌行政法院七十六年四月二十四日第
七○四號判決所示：「其等所為鑑定均係依各該專業技術人員憑其專業之學識與經驗
判斷所為，自有公信力與證據力。」原告自難以法院刑事案件無罪之判決，執為推翻
該等鑑定之論據。又前述「臺灣地區與大陸地區人民關係條例施行細則」中，並未規
範大陸物品鑑定報告必須敘述鑑定經過及說明實施鑑定所用之方法，原告私自要求本
件大陸物品之鑑定報告必須敘述鑑定經過及說明實施鑑定所用之方法，於法無據。原
告對「具有法效之鑑定」提出質疑，係屬卸責之詞，渠引用法院判決認自行捕獲之理
由又有瑕疵，被告依法當得依證據自行認定。而本件涉案貨物既經法定權責鑑定機構
鑑定為非自行捕獲之大陸物品，其屬私貨足堪確認，此有關總台總局鑑字第八六一○
九○○九號函、行政法院七十六年第七○四號判決附案可稽，涉案私貨係由原告所載
進口，此亦有原告及同公司之黃志賢等二人之筆錄為憑，原告自當對其私運貨物進口
之行為負責而受罰。綜上所述，原告之訴難謂有理由，請予以駁回等語。
    理  由
本件被告代表人業已更換，被告陳明由新代表人鍾火成承受訴訟，於法無違，應予准
許，合先敘明。按「私運貨物進口者，處貨價一倍至三倍之罰鍰。」「前項私運貨物
沒入之。」「有違反本條例情事者，除依有關規定處罰外，仍應追徵其所漏或沖退之
稅款。」分別為海關緝私條例第三十六條第一、三項及第四十四條所明定。本件原告
係順祥號漁船船長，該船所載運進口之扁魚干二、六六○公斤，於八十六年十月十六
日經保三總隊人員會同海岸巡防司令部人員，在國道新營收費站北向處，洪賜參駕駛
之ＪＯ—一○八號貨車上查獲。該涉案扁魚干經大陸物品鑑定委員會鑑定係大陸物品
，涉案扁魚干交由「順祥號」漁船所屬順祥漁業公司人員黃志賢切結保管後，已販售
流入市面，無法追扣，乃依海關緝私條例第三十六條第一項、第四十四條之規定，科
處原告貨價二倍之罰鍰計五三五、九○○元，併追徵所漏進口稅一一三、八七八元，
推廣貿易服務費一一三元，營業稅一九、○九一元。原告不服，循序提起行政訴訟，
主張如事實之記載。經查原告係順祥號漁船船長，保三總隊人員會同海岸巡防司令部
人員，在國道新營收費站北向處，洪賜參駕駛之ＪＯ—一○八號貨車上查獲之扁魚干
二、六六○公斤，係順祥號漁船載運回臺，該漁貨業已販售等，為兩造不爭之事實，
且有走私物品清單、切結書、貨單、地磅記錄單、證人洪賜參、蔡新主（ＪＯ—一○
八號貨車車主）及黃志賢、原告等在保三總隊之偵訊筆錄影本附原處分卷可稽。上開
漁貨經檢樣送請大陸物品鑑定委員會鑑定結果，以樣品之加工物及包裝物品質均不佳
，與中國大陸相似，而認係大陸物品，亦有關總八十六年十一月五日台總局鑑字第八
六一○九○○九號函及大陸物品鑑定委員會第四○七次會議審議表影本在卷足稽。原
告雖主張該漁貨係順祥號漁船在東沙海域作業捕獲後，在船上曬乾、烘培而製成，非
大陸物品云云，惟查大陸物品鑑定委員會係關總依臺灣地區與大陸地區人民關係條例
施行細則第三十三條第三項規定設置之單位，其鑑定由二位以上專家為之，其所為鑑
定，除與其他證據不符外，自得作為採證依據。本件漁貨，經大陸物品鑑定委員會二
位專家，一致認為系爭漁貨包裝物品質不佳，與大陸物品相似，渠等依其經驗、知識
所得鑑定結論，尚非單純主觀認定。原告與黃志賢刑事部分固經高雄地院八十七年度
訴字第二五八○號刑事判決無罪在案，然刑事判決所認定之事實及所持法律見解並不
能拘束本院，迭經本院著有判例。且該刑事判決以根據查獲員警謝榮固、翁一郎、周
和儀證述，系爭漁貨係運入高速公路，始行查獲，並非在海上直接查獲原告與大陸漁
民交易。證人周和儀並證稱：上開漁貨其外為長方型土黃色瓦楞紙箱，內包以白色不
透明塑膠袋，均未以任何字體等語。是扣案之漁貨亦未有任何足以明確認定係大陸物
品，如簡體字之表徵。且再向行政院農業委員會漁業署函詢之結果，「順祥號」漁船
於八十七年六月七日經核准兼營焚寄網漁業，該船於核准前曾經高雄市漁業處查核，
確有堪用之烘乾設備，此有該署八十七年十二月二十一日（八七）漁二字第八七一○
四四三一號函及所附漁船生命史重點管理資訊報表一份在卷可查，此亦核與卷附該「
順祥號」漁船照片上所示之烘乾機具相符。再者，系爭漁貨為「小靈舌魚」（俗名）
，在魚類分類上，側泳目（Pleuronec tiformes）之魚類，俗稱比目魚，內含三亞目
六科，其中左科（Cynoglossidae）內有多種魚類之俗名稱之為龍舌魚或牛舌魚，此
科魚類在東海、南海及臺灣海峽均有分布，此有臺灣省水產試驗所八十八年一月十一
日水生字第○○七五號函一紙在卷可查等情，而認原告辯稱系爭魚乾係「順祥號」漁
船在東沙海域作業捕獲後，在船上曬乾、烘培而製成，難認非虛。惟系爭漁貨縱非於
與大陸漁民交易時直接查獲，如確屬大陸物品，於載運進口後始行查獲，仍足以認定
其違章行為。又是否大陸物品，非以其包裝上有簡體字等為要件，順祥號漁船雖有烘
乾設備，且東海、南海及臺灣海峽產有比目魚等，原告有以順祥號漁船於前開海域補
獲該魚類並烘乾之機會，但並非即可據以認定系爭漁貨必係原告自行補獲、烘製。系
爭漁貨如係原告自行補獲烘製，則所用包裝，衡情應以臺灣所產製之包裝品為之，何
以系爭漁貨所用包裝物與大陸物品相似，原告所辯非大陸物品，自難採信。大陸物品
鑑定委員會所為鑑定，與現有證據並無不符之處，其鑑定結論自堪採納。綜上所述，
原告以其管領之順祥號漁船私自載運系爭大陸物品進口，該物品業經販售流入市面，
無法追扣，被告科處原告貨價二倍之罰鍰計五三五、九○○元，併追徵所漏進口稅一
一三、八七八元，推廣貿易服務費一一三元，營業稅一九、○九一元，揆諸首揭規定
，並無違誤，一再訴願決定，遞予維持，均無不合。原告訴請撤銷，為無理由，應予
駁回。
據上論結，本件原告之訴為無理由，爰依行政訴訟法施行法第二條、行政訴訟法第九
十八條第三項前段，判決如主文。
中    華    民    國     九十        年      四      月      二十       日
                    最 高 行 政 法 院  第 一 庭
                                審 判 長 法  官      黃  綠  星
                                         法  官      黃  合  文
                                         法  官      蔡  進  田
                                         法  官      黃  璽  君
                                         法  官      廖  宏  明
右  正  本  證  明  與  原  本  無  異
                                         法院書記官  邱  彰  德
中    華    民    國     九十        年      四      月      二十       日


司法院資訊處製作；財團法人民間司法改革基金會備份。
